【裁判字號】    89,台上,3744
【裁判日期】    890629
【裁判案由】    貪污等罪
【裁判全文】
最高法院刑事判決                              八十九年度台上字第三七四四號
    上  訴  人  甲○○
    選任辯護人  楊昌禧律師
右上訴人因貪污等罪案件，不服台灣高等法院高雄分院中華民國八十九年一月十八日
第二審更審判決（八十八年度上更(一)字第九五號，起訴案號：台灣高雄地方法院檢察
署八十六年度偵字第一三四三號），提起上訴，本院判決如左：
    主  文
原判決撤銷，發回台灣高等法院高雄分院。
    理  由
本件原判決認定上訴人甲○○為高雄縣燕巢鄉公所農業課技士，負責勘查公有林地造
林之業務，為依據法令從事公務之人員。其明知高雄縣燕巢鄉○○段一二五之五地號
公有山坡地，現由王誌堅占有部分土地使用中。竟於受理詹金元、詹仁宗、詹主忠、
詹金水等四人申請承租前開土地時，明知詹金元等四人並未於該地實際種植造林。為
圖利詹金元等四人，竟於八十五年二月二十七日，在其職務主管之「租地造林成績勘
查報告表」公文書上，登載不實之「經勘查完成麻竹、莿竹、相思造成造林，造林已
達三年以上，成活率七○％」等事項，並將之呈報高雄縣政府而行使之。致高雄縣政
府將上開土地放租予詹金元等四人，使該四人取得承租權之不法利益，足以生損害於
高雄縣政府、財政部國有財產局對國有土地管理之正確性及土地實際使用人王誌堅。
又高雄縣政府於八十五年八月十日以八五府農林字第一四八二一八號函行文燕巢鄉公
所，請該鄉公所查明：該鄉公所曾於六十四年七月間出具證明書，證明上開土地係陳
廣雄繼承而耕作之事實。何以復於八十五年二十七日填造租地造林成績勘查報告表，
而由詹金元等四人承租等情。上訴人復承同一圖利之犯意，於八十五年八月十六日將
不實之「本鄉於八十五年八月十五日再派員赴實地查察，並查詢訪問該地之四鄰農戶
賴日新等人，經賴君口述證實該筆土地確是原承租人詹春之子詹金元君四人從事管理
耕作，種有莿竹、相思、麻竹等」等事項，登載於其職務上所掌之高雄縣燕巢鄉公所
函稿。致高雄縣燕巢鄉公所又於八十五年八月十九日以燕鄉農字第八一○四號函，將
此不實事項函復高雄縣政府，足以生損害於高雄縣政府、財政部國有財產局對國有土
地管理之正確性，及土地承租使用人王誌堅等情。因而撤銷第一審判決，改判仍依牽
連犯關係從一重論處上訴人依據法令從事公務之人員，對於主管之事務直接圖利罪刑
，固非無見。
惟查，(一)、按修正前貪汙治罪條例第六條第一項第四款之圖利罪，要必以為自己或第
三人圖取不法利益之犯意，始克當之。而有無此項犯意，須依證據認定之，不得僅以
公務員失當行為之結果，使人獲得不法利益，遽行推定其自始即有圖利他人之意圖。
原判決認定上訴人明知詹金元等四人並無造林之事實，竟在其主管之「租地造林成績
勘查報告表」公文書，及燕巢鄉公所函稿上為不實之登載，使高雄縣政府將土地放租
予詹金元等四人，而圖利於詹金元等四人等情。然就上訴人在此之前是否與詹金元等
人相識，有無交情？其圖利詹金元等人之動機何在？目的為何？並未加以明白認定，
詳細記載，已難據以判斷上訴人在主觀上是否確有圖利詹金元等人之犯罪意圖。且原
判決理由並未說明憑何積極之證據，認定上訴人有此項主觀犯罪意圖，徒以上訴人在
上開公文書上記載之內容與實情不符，以及事後經高雄縣政府函請查明，仍未改正等
行為失當之結果，致詹金元等人獲致承租公地之不法利益，遽行推定上訴人有圖利之
犯意，尚嫌速斷。(二)、原判決理由以第一審勘驗現場結果，僅有「麻竹二十幾欉、
竹約十三欉、相思樹二棵及其他龍眼、芒果、柚木、榕樹等造林植物」等情，謂其林
相稀疏，與「成活率七○％」顯有相當差距，因而認定上訴人在「租地造林成績勘查
報告表」上所登載之「經勘查完成麻竹、莿竹、相思造成造林，造林已達三年以上，
成活率七○％」等事項均屬不實。惟卷查第一審勘驗筆錄雖記載：「系爭土地有溪流
，『沿溪流旁』有麻竹二十幾欉、竹約十三欉、相思樹二棵及其他龍眼、芒果、柚
木、榕樹等造林植物，現場勘驗照像六幀存證」等語（見一審卷第七十頁反面）。然
對於該土地「沿溪流旁」以外之其他部分有無造林，以及前述龍眼、芒果、柚木、榕
樹等造林植物之大約株數及繁茂程度，並未詳加勘明記載。而觀之該次勘驗所攝之照
片六張，其拍攝角度及範圍均甚狹窄（見一審卷第七十九頁至第八十一頁），似難據
以明瞭上開土地造林之全貌。原判決僅憑上開資料，即謂該土地上「林相稀疏」，與
「成活率七○％」顯有相當差距云云，而據以認定上訴人有前揭登載不實之犯行，自
嫌速斷。又原審雖曾勘驗現場，然依其勘驗、訊問筆錄之記載，僅係就該處之禪寺、
圍牆、果樹、鐵絲網、水塔為何人所搭建加以訊問，並未就該處造林情形及其「成活
率」部分加以調查（見原審卷第六十二頁至第六十七頁）。究竟該土地當時造林之詳
情如何？其成活率是否已達七○％？此與判斷上訴人是否有本件登載不實公文書之犯
行攸關，自有深入詳查之必要。乃原審並未就此詳加調查，亦未囑託專業機關對此予
以鑑定說明，遽行判決，其調查證據亦嫌未盡。(三)、上訴人在偵審中迭次辯稱，本件
土地原係由高雄縣政府於五十七年間出租予詹春耕種，嗣因詹春死亡，渠乃依規定通
知詹春之繼承人詹金元等四人辦理繼承放租手續，並不知該地已由國有財產局另出租
予陳廣雄耕種；而其勘查土地時，並未會同地政人員實地測量，僅以目測方式判定該
地造林情形，並不知當時係由王誌堅占用等語。卷查本件公有土地原係國有財產局台
灣南區辦事處委託高雄縣政府管理，而由高雄縣政府於五十七年間放租予詹春耕種，
惟國有財產局南區辦事處於委託高雄縣政府管理期間，又將該土地放租於陳廣雄。高
雄縣政府不明其情，嗣後又核准由詹金元等四人繼承租用上開土地，致造成重複放租
情形，有放租清冊、公有山坡地整理租地造林契約書、國有財產局南區辦事處函、國
有林地承租契約及高雄縣政府八十一年一月二十四日八六府農林字第八七二一號函各
一份附卷可稽（見八十五年度偵字第二二六六四號偵查卷第六十頁至第六十七頁、外
放高雄縣政府檢送原審之本件土地卷宗）。而上訴人勘查土地時無須會同地政人員到
場測量，僅以目測方式判定成活率及造林時間等情，亦據證人杜榮川、洪勝元分別在
第一審及發回前原審證述屬實（見一審卷第五十九頁、發回前原審卷第三十八頁正反
面）。再陳廣雄於向國有財產局南區辦事處承租後，又私下將其承租權讓渡予劉大慶
，劉大慶再私下轉讓予王誌堅，既均未向高雄縣政府或燕巢鄉公所報備，則上訴人辯
稱其於勘查土地當時並不知該地已為王誌堅占用一節，似非全屬無據。究竟上訴人是
否認識陳廣雄、王誌堅等人？其未能查明該土地上真正承租占用人及造林情形，係因
疏忽所致，抑或有圖利詹金元等人之故意？此與判斷上訴人是否應負本件罪責攸關，
自應深入徹查明白，俾無枉縱。乃原審未詳予調查勾稽，判決內亦未說明對於上開有
利於上訴人之證據取捨之理由，遽行判決，自有調查未盡及理由不備之違法。(四)、按
當事人在審判期日前，或審判期日聲請調查之證據，如法院未予調查，又未認其無調
查之必要，以裁定駁回之；或雖經調查，其所得如何不足採取，亦未於判決理由內予
以說明，其所踐行之訴訟程序即難謂適法。卷查上訴人於原審審判期日前，曾具狀聲
請傳訊證人林順德、林拔，以證明系爭土地上之龍眼、芒果等果樹均係由詹金元等四
人管理、使用及收益，而屬詹金元等四人所有之事實，有刑事調查證據聲請狀附於原
審卷內可稽（見原審卷第一○五頁）。原審並未予以傳訊調查，亦未以裁定駁回，或
於判決內說明此部分無庸調查之理由，依上說明，其踐行之訴訟程序尚非適法。(五)、
按依刑法第二條第一項但書之規定比較裁判時法或行為時法何者有利於行為人時，應
就與論罪科刑有關之一切情形，全部加以比較，為整體之適用，不得割裂事項而分別
適用裁判時法或行為時法中個別有利之條文，始能符合法律修正及上開條項所定原則
從新，例外從輕之旨意。本件原判決以上訴人犯罪後，貪污治罪條例第六條第一項第
四款已於八十五年十月二十三日公布修正；經依刑法第二條一項但書比較結果，認應
適用有利於上訴人之舊法處罰。乃竟又謂褫奪公權應依從新之原則，而適用修正後同
條例第十七條之規定宣告褫奪公權二年，依上說明，自有適用法則不當之違法。上訴
意旨指摘原判決不當，尚非全無理由，應認原判決仍有撤銷發回之原因。
據上論結，應依刑事訴訟法第三百九十七條、第四百零一條，判決如主文。
中      華      民      國    八十九    年      六      月    二十九    日
                              最高法院刑事第八庭
                                  審判長法官  吳  雄  銘
                                        法官  池  啟  明
                                        法官  石  木  欽
                                        法官  郭  毓  洲
                                        法官  吳  三  龍
      右正本證明與原本無異
                                              書  記  官
中      華      民      國    八十九    年      七      月      三      日


司法院資訊處製作；財團法人民間司法改革基金會備份。
